臺灣高雄地方法院民事判決　　　　　　 92年度重訴字第318號
　　原　　　告　允浩科技企業股份有限公司
　　法定代理人　丙○○○
　　訴訟代理人　李昌明律師
　　被　　　告　塑品實業股份有限公司
　　法定代理人　丁○○
　　訴訟代理人　盧俊誠律師
當事人間給付工程款事件，本院於民國94年6 月23日言詞辯論終
結，判決如下：
    主    文
被告應給付原告新臺幣捌佰柒拾參萬陸仟參佰壹拾貳元及自民國
九十二年五月二十三日起至清償日止，按年息百分之五計算之利
息。
原告其餘之訴駁回。
訴訟費用由被告負擔百分之九十七；餘由原告負擔。
本判決原告勝訴部分，於原告以新臺幣貳佰玖拾壹萬貳仟元供擔
保後得假執行。但被告如以新臺幣捌佰柒拾參萬陸仟參佰壹拾貳
元為原告預供擔保，得免為假執行。
原告其餘假執行之聲請駁回。
    事實及理由
一、按「訴狀送達後，原告不得將原訴變更或追加他訴。但有下
    列各款情形之一者，不在此限：‧‧‧三、擴張或減縮應受
    判決事項之聲明者。‧‧‧七、不甚礙被告之防禦及訴訟之
    終結者。」民事訴訟法第255 條第1 項第3 款及第7 款分別
    規定甚明。查原告原起訴請求被告應給付原告新臺幣（下同
    ）9,045,730 元及自起訴狀繕本送達被告之翌日起至清償日
    止，按年息5%計算之利息。嗣原告減縮其應受判決事項之聲
    明為被告應給付原告8,951,232 元及自起訴狀繕本送達被告
    之翌日起至清償日止，按年息5%計算之利息（參本院卷(2)第
    20頁原告爭點整理狀減縮訴之聲明所載）。經查原告上開減
    縮其應受判決事項之聲明，合於法律規定，且無礙於被告之
    防禦及訴訟之終結，應予准許，先予敘明。
二、原告起訴主張：原告於91年4月28日，承攬被告公司次承攬廣
    輝電子股份有限公司（下稱廣輝電子公司）廠房二至五樓「
    QDI EXNAUST 系統風管安裝工程」，兩造約定工程未稅總價
    為10,802,000元（原合約所訂風管數量為157,092 英吋米，
    則每英吋米之單價為68.76 元）。且兩造於91年4 月28日所
    簽立之「訂購單」契約書，雖載有「Turn-key」（統包）內
    容，但業經兩造於91年6 月12日合意更新為非以「Turn-key
    」承包，故原告嗣後追加之工程部分，被告即需另為付款。
    後因合約預定工程數量不符完成工程所需，原告應被告之要
    求，就不足部分繼續施工；並另追加該廠「50平面及立管至
    ＲＦ部分工程」及其配合工程。系爭工程業已完工，經原告
    與被告確認實際完工數量，合約預定工程及追加工程結算後
    ，總工程款共計26,228,670元【按原告原認定之總工程款為
    26,323,168元，嗣經減縮94,498元（含50平面及立管－ＲＦ
    部分，以46,912英吋米計價，故減縮其中29,498元；及減縮
    「標籤貼紙」費用之請求65,000元），故工程款共計為
    26,228,670元】，其詳細項目如下：
（一）20-50（即二樓至五樓）平面風管安裝工程部分：此部分
      工程經丈量實際共完成311,060 英吋米，而依原合約所訂
      每英吋米之單價為68.76 元，則此部分工程款為
      21,388,485 元 （311060×68.76=21,388,485元，小數點
      以下四捨五入，以下均同，原告起訴狀誤載為21,388,486
      元）。
（二）50平面及立管至ＲＦ部分工程：
  １、實際完成之風管數量同意減縮為46,912英吋米，依原合約
      所訂每英吋米之單價為68.76 元，則此部分工程款為
      3,225 ,669 元 （46912 ×68.76=3,225,669 元）。
  ２、其他經被告同意應配合工程之項目部分：
    (1)立管三角架部分：此部分追加工作項目數量計68組，業經
      被告公司之監工甲○○確認，材料費金額共為45,209元，
      另加計20% 之人事管銷費用，共計54,251元。
    (2)ＲＦ門型架部分（含100-50槽鐵SUS304束管及安裝工資）
      ：此部分追加工作項目數量計18組，亦經被告公司之監工
      甲○○確認，材料費金額共為154,156 元，另加計20% 之
      人事管銷費用，共計184,987 元。
    (3)蜘蛛吊車部分：此部分雖被告公司監工未確認租用天數，
      惟仍確認此為追加工程之必要支出，故於原證三之清單備
      註欄載明「附簽單確認」。此部分共租用32天，金額為
      241,500 元，另加計20% 之人事管銷費用，共計289,800
      元。
    (4)第一次防水蓋板部分：此部分追加工作項目，業經被告公
      司之監工朱義平確認，金額為635,202 元，另加計20% 之
      人事管銷費用，共計762,242 元。
    (5)第二次防水襯裙部分：此部分追加工作項目，業經被告公
      司之監工甲○○確認，金額為157,500 元，另加計20% 之
      人事管銷費用，共計189,000 元。
    (6)發電機與用油部分：此部分雖被告公司監工未確認租用天
      數，惟仍確認此為追加工程之必要支出，故於原證三之清
      單備註欄載明「附簽單確認」。此部分共租用53天，金額
      為46,088元，另加計20% 之人事管銷費用，共計55,306元
      。
    (7)壓差計座部分：此部分追加工作項目數量計130組，亦經
      被告公司之監工甲○○確認，金額共為34,808元，另加計
      20% 之人事管銷費用，共計41,770元。
    (8)穿牆洗孔部分：此部分追加工作項目，業經被告公司所確
      認，金額為85,133元，另加計20% 之人事管銷費用，共計
      1 02,160元。
    而上開總計共26,228,670元之工程款中，被告雖已給付原告
    工程款17,277,438元，惟尚有8,951,232 元應付而未付。原
    告爰依兩造簽立訂購單之承攬契約關係，聲明請求：(1)被告
    應給付原告工程款8,951,232 元及自起訴狀繕本送達翌日起
    至清償日止，按年息5%計算之利息。(2)原告願供擔保請准宣
    告假執行等語。
三、被告則聲明求為駁回原告之訴，如受不利判決則願供擔保請
    准免為假執行之宣告，其陳述略以：
（一）原告所述與事實不符：
  １、原合約部分：
    (1)查本件之工程，原係由訴外人漢唐聯訊股份有限公司（下
      稱漢唐公司）承作業主廣輝電子公司之廠房工程，而漢唐
      公司則將部分工程轉由被告公司承作，被告公司再將「系
      統風管安裝工程」部分轉由原告承作。兩造於91年4 月28
      日簽立合約書共三頁，約定工程以「Turn-key」方式，即
      統包方式為之，亦即由定作人給付總價，而承攬人則在總
      價內負擔所有人工、材料、利潤及完成工程所須之雜項及
      一切費用，並約定總價為10,802,000元。惟在執行合約過
      程，由於原總價項目部分（即合約書第三頁所載）之第六
      項「雜項消耗」（即標籤貼紙制作）金額360,000 元；及
      第七項「清安費」金額286,000 元，改由被告負擔，因此
      工程總價由原約定之10,802,000元，扣除清安費、雜項消
      耗費及利潤還原後，其合約總額為10,091,400元【計算方
      式：10,802,000（原合約總價）-360,000（貼紙）-
      286,000 （清安費）-982,000（10,802,000之利潤）=
      9,174,000 ；9,174,000 （利潤）×110%=10,091,400 （
      合約還原後之實際金額）】。
    (2)按原合約所定之風管安裝數量為157,092 英吋米，據此，
      該工程安裝每英吋米平均單價為64.24 元【即
      10,091,400元（工程總價）除以157,092 英吋米，被告答
      辯狀誤載為62.24 元】，並非如原告所述每英吋米之單價
      為68.76 元，此乃係原告公司故意將合約書第三頁省略，
      並未將總價予以減少所致。
  ２、追加部分：
    (1)被告所施作追加之數量（其後因中止契約，其他追加未完
      成部分改由其他廠商施作）為153,968 英吋米，加上原合
      約之數量157,092 英吋米，則原告共施作之數量為
      311,060 英吋米。
    (2)前開追加工程部分之金額，雙方並未約定總價及每英吋米
      之單價，但依原合約精神，追加工程部分仍係屬「Turn-
      key」，即統包方式為之。而在原告施作過程，由於經常
      遲誤，施工缺失不斷，且經常要求被告代墊金額購買物品
      ，其後又因工程款計算請款與被告發生爭議，雙方乃於
      91年11月8日中止合約。而中止合約後，被告乃將未完成
      之追加工程部分，委由其他廠商施作，而其施作之單價則
      為每英吋米55元，此有合約書可按。
    (3)從而，原告公司就原合約工程部分，以每英吋米68.76元
      計價，已與原合約所定不符，而追加工程部分，其因已施
      作原合約，則在追加部分之施作，其人工及熟悉度均較原
      合約方便，其成本理應較低，故依原合約所定，追加款應
      合理減價至每英吋米55元較合理，據此，原合約之總價為
      10,091,400元，而追加工程款則為8,468,240 元（即55×
      153,968 英吋米），兩者合計為18,559,640元，而被告公
      司業已給付17,277,438元，尚差距1,282,202 元，並無如
      原告所稱之積欠金額。
（二）又原告於起訴狀自第四項以後所述之工程項目，此乃依其
      「Turn-key」合約中本應由其負擔之部分，與被告無關。
      而有關由被告員工之簽名，均係該等監工於現場之簽名，
      至於承認與否，尚須被告公司為最後確認，此有卷存之原
      告所提之證三「追加工作確認清單」上，有記載「由公司
      確認」等語，即可明瞭。
（三）原告違約之部分：查於本件工程施作過程，由於原告之施
      作經常遲延、缺失不斷，由被告公司代購物品，違約施作
      不當，其經由被告公司代為墊付及委由其他廠商補正原告
      施工不當及缺失部分，迄今金額已達3,019,655 元（工程
      尚未全部完工）。據此，扣除被告尚應給付之工程款
      1,282,202 元，則原告尚應給付被告1,737,453 元，被告
      就此與積欠之工程款予以抵銷。
（四）末按，本件原合約及追加部分之工程總價共計18,559,640
      元，被告已給付17,270,428元，已如前述。而依合約書第
      二頁所載，驗收款為10% ，而本工程迄今業主尚未驗收合
      格，則其中之1,855,960 元，原告依約亦無從請求。綜上
      ，本件原告之請求均屬無據，爰請求駁回原告之訴等語。
四、兩造不爭執之事實：
（一）兩造於91年4月28日，就廣輝電子公司廠房二至五樓「QDI
      EXNAUST 系統風管安裝工程」簽訂合約，工程數量為
      157,092 英吋米。後經兩造確認追加工程，由原告再完成
      20-50 （即二樓至五樓）平面風管安裝部分153,968 英吋
      米，合計20-50 平面風管安裝部分，共完成311,060 英吋
      米。另50平面及立管－ＲＦ部分，完成之數量為46,912英
      吋米。
（二）兩造原約定之工程款總價為10,802,000元（即20-50平面
      風管安裝工程）。
（三）本件工程被告已給付工程款17,277,438元予原告。
五、兩造爭執之點：
（一）本件承攬工程是否採「Turn-key」之統包方式？原告於合
      約所預定之總價以外，得否再請求其他追加之工程款？
（二）本件工程若非採「Turn-key」之統包方式，則原告得請求
      之工程款項目為何？金額多少？如何計算？
（三）被告得否主張代墊、瑕疵補正費用之扣款（瑕疵是否已補
      正？若否，得否由被告自行補正？）？金額多少？
（四）原告承攬之工程是否已完工而經業主驗收完成？原告是否
      得請求10﹪之餘額工程款？
六、本院之判斷：
（一）本件承攬工程是否採「Turn-key」之統包方式？原告於合
      約所預定之總價以外，得否再請求其他追加之工程款？
  １、系爭承攬工程兩造是否採「Turn-key」之統包方式，原告
      否認之。並主張：雙方訂約之初即已言明本件工程合約非
      以「Turn-key」統包方式承攬，雖91年4 月28日所簽立之
      「訂購單」契約記載以「Turn-key」總承包（參本院卷(1)
      第16 頁 ，原證一），然兩造於91年6 月12日已利用確認
      雙方施工責任範圍之機會，製表成書面，並載明「允浩並
      非Turn-key承包，但施工部分為責任制。以上所列如有未
      盡事宜，雙方採合理協商」（參本院卷(1)第128 頁，原證
      三十六），可證明本件承攬非採統包方式等語。被告則主
      張本件工程係採「Turn-key」之統包方式，辯稱：原證三
      十六之書面雖載明「允浩並非Turn-key承包，但施工部分
      為責任制」等語，惟此乃原告之片面說明而已，非有關合
      約之爭議或協商。原告員工乙○○所製之表，用意僅在要
      求被告確認工程範圍而已，雙方公司之代表人並未有任何
      變更合約之合意或簽署。且系爭合約之性質即是採「Turn
      -key」之責任施工制，詎原告一方面稱非採「Turn- key
      承包」，另一方面卻又謂「施工部分為責任制」，此實屬
      矛盾云云。
  ２、經查：
    (1)兩造於91年4月28日所簽立之「訂購單」，契約記載雖係
      以Turn-key總承包，惟原告主張其並無以統包工程訂約之
      真意，並提出原證三十六之書面一紙為證。且上開原證三
      十六之書面上，簽署人丁○○為被告公司之法定代理人兼
      總經理（丁○○於91年6 月12日簽認），乙○○為原告公
      司之承辦人（參本院卷(1)第16頁，原證一之「廠商承辦」
      欄），該二人均足以代表兩造訂立關於承攬之新契約，故
      原證三十六關於「允浩並非Turn-key承包，但施工部分為
      責任制」之記載，應已足認定其為新約之訂定，而排除舊
      合約關於統包部分之效力。退步言之，即使認為上開原證
      三十六之書面並非新約，而係釐清兩造是否為統包之真意
      （證人乙○○之語，參本院卷(2)第102 頁），惟上開書面
      之記載亦足以佐證兩造當事人於訂立原契約時，並無統包
      承攬之真意甚明。至於上開書證所稱之「但施工部分為責
      任制」等語，應解為原告「施工之報酬」不另計，但並不
      表示「因工程所支出之其他費用」即不得請求。亦即本件
      承攬契約並非統包之契約，故原告所得請求追加部分之工
      程款，僅應扣除施工報酬而已，非謂原告就追加部分之工
      程款均不得為請求。
    (2)本院已認定兩造於91年4月28日所簽立之「訂購單」契約
      書，雖載有「Turn-key」內容，但業經兩造於91年6 月12
      日合意更新為非以「Turn-key」承包之事實，如上所述。
      參諸本件系爭合約兩造原約定之總價為10,802,000元，惟
      被告業已自承其已給付原告17,277,438元之事實，證明兩
      造確已依前開更新契約之內容而履行，而未受「訂購單」
      契約書所載「Turn-key」內容之拘束，否則被告給付之金
      額顯已逾原合約所約定之金額，倘本件工程確為「Turn-
      key 」承包，則何以被告願支付逾越統包約定金額之工程
      款？顯見被告抗辯兩造契約係以「Turn-key」統包方式計
      價云云，要與事實不合，自無足採。
（二）本件工程若非採「Turn-key」之統包方式，則原告得請求
      之工程款項目為何？金額多少？如何計算？
  １、本件工程既非採統包計價，則原告追加之工程，應視為另
      一新契約，其費用自得依該契約另行請求。以下茲就兩造
      各自所主張之工程款臚列說明如下：
  (一)原告：
    1.20-50平面風管安裝工程（原合約之157,092英吋米＋追加
      之153,968英吋米）部分：
      (1)安裝數量311,060英吋米×每英吋米工程安裝單價為
        68.76元＝工程款為21,388,485元。
      (2)故每英吋米工程安裝單價為68.76 元：係因原合約工程
        為157,092 英吋米，工程款為10,802,000元，故
        10,802,00 0 元÷157,092 英吋米＝68.76 元／英吋米
        。
    2.50平面及立管至RF部分：
      (1)實際完成部分：
        安裝數量46,912英吋米×每英吋米工程安裝單價為
        68.76 元＝工程款為3,225,669 元。
      (2)其他應配合工程之項目部分（此部分被告於證據則有爭
        執，參見下述）：
        立管三角架：54,251元
        RF門型架:184,987元
        蜘蛛吊車：289,800元
        第一次防水蓋板：762,242元
        第二次防水襯裙：189,000元
        發電機與用油：55,306元
        壓差計座：41,770元
        穿牆洗孔：102,160元
        共 1,679,516元
    3.總工程款：21,388,485元＋3,225,669元＋1,679,516元＝
      26,293,670元
      惟原告嗣同意扣抵被告已支付之「標籤貼紙」費用65,000
      元，故減縮後工程款共計為26,228,670元（26,293,670元
      －65,000元＝26,228,670元）。
  (二)被告：
    1.原合約工程款：
      (1)原合約約定之工程款為10,802,000元，但應扣除「清安
        費」、「雜項消耗費」、「利潤還原」。
        即：10,802,000（原合約總價）－360,000 （標籤貼紙
        ）－286,000 （清安費）－982,000 （10,802,000之利
        潤）＝9,174,000 ；9,174,000 （利潤）×110 ﹪＝
        10,091,400元（合約還原後之實際金額）
      (2)故每英吋米安裝單價為：10,091,400元÷157,092 英吋
        米＝64.23 元／英吋米
    2.追加之工程款：
      (1)20-50平面風管安裝工程：
        應合理減價至每英吋米55元×153,968 英吋米＝
        8,468,240 元
      (2)50平面及立管至RF部分：依原合約為統包之精神，此部
        分之追加工程仍屬「Turn-key」，故原告不得再請求此
        部分工程款。
    3.其他應配合工程之項目部分：0元
    4.總工程款：10,091,400元＋8,468,240 元＝18,559,640元
  ２、綜上之分析，兩造當事人對於此部分工程款之爭執主要有
      以下幾點：
    1.兩造原訂合約部分之工程款10,802,000元應否扣除「清安
      費」、「雜項消耗費」？
      (1)原告主張被告應支付漢唐公司之清安費，不得轉嫁於原
        告；至於雜項消耗費用部分，僅應扣除「標籤貼紙」之
        費用65,000元，而非全額之360,000 元，蓋標籤貼紙費
        用，僅係雜項消耗費用之一部等語。被告則抗辯清安費
        應由現場施作之所有大小承包商支付於漢唐公司，且雜
        項消耗費部分，除被告已支付之「標籤貼紙製作」費用
        65,000元外，原告究竟支出何種「雜項消耗」？自需由
        原告舉證等語。
      (2)經查，由被證一所示合約書之第三頁總價項目表之書面
        （參本院卷(1)第71頁），已由被告公司法定代理人兼總
        經理丁○○之簽認同意可知，該「雜項消耗」之費用
        360,000 元已經確認。又依該記載僅可得知標籤貼紙製
        作之費用65,000 元 ，僅為雜項消耗費用之一部而已，
        並不能將「雜項消耗」與「標籤貼紙」劃上等號。從而
        ，縱然該「標籤貼紙」係由被告支付65,000元，亦僅能
        在原告依約請領工程款時，由被告從其應付之工程款扣
        抵該65,000元，要與計算單價問題無涉；更無以有此
        65,000元之支出，主張要求扣除「雜項消耗」所列
        360,000 元之全部金額之理，故被告前開抗辯，顯無理
        由。至於此「標籤貼紙」65,000元，既由被告支付，原
        告亦已同意就此部分，減縮訴之聲明，於主張之工程款
        中扣除，已見上述之說明。
      (3)次查，本件原告向被告次承攬本件系爭工程，實屬被告
        向業主廣輝電子公司承攬範圍中之一小部分工程，有關
        承攬工程現場之「清安費」，本院依兩造契約之精神及
        一般工程慣例，認應由各該承攬人負責。而原告向被告
        次承攬系爭工程，有關前開所列之清安費，確實已由原
        告支付，而列入兩造契約總價內之事實，亦據證人乙○○證述綦詳（參本院卷(2)第107 頁至第108 頁）。至於
        被告雖辯稱其已支付清安費予訴外人漢唐公司，固據提
        出被證二漢唐公司之付款折讓明細表為證（參本院卷(1)
        第72頁）。惟縱然被告確有支付該表所列之清安費，亦
        屬被告依其係漢唐公司之承攬人之身分，所應自行負擔
        之部分清安費，要難憑以再轉嫁於原告負擔。是被告抗
        辯兩造原訂合約部分之工程款10,802,000元，應再扣除
        「清安費」及「雜項消耗費」云云，顯無理由。
    2.原告追加部分之工程款單價每英吋米應為68.76 元？抑或
      應降低為被告所主張之55元？
      (1)原告主張被告與其他廠商間單價每英吋米55元之約定，
        並不能拘束原告，故其單價應依循兩造間之原合約所定
        之68.76 元等語。被告則抗辯因原告違約未施作，被告
        再委由他人施作之單價為每英吋55元，而原告追加部分
        之施作，其人工及熟悉度均較原合約方便，其成本理應
        較低，故主張單價為每英吋55元等語。
      (2)經查，被告抗辯依其與他廠商間所訂立之契約單價而可
        拘束原告，實不可採。蓋上開合約乃被告與其他廠商間
        之約定，不論該合約如何約定，均無拘束原告之效力。
        況且本件兩造所簽立之「訂購單」合約書，其中有關「
        Turn-key」之約定，業經雙方另以書面合意予以廢除（
        理由已詳前敘），但其餘有關超過「Turn-key」範圍之
        部分，既經約定「以本合約之數量單價為依據」（詳原
        證一訂購單「品名及規格」項次欄所載後段）。足徵有
        關追加工程部分之計價，原合約既有此約定，自應以合
        約單價，憑為追加工程數量計價之依據。且原告就本件
        追加工程部分，因合約既有前開之約定，故除經被告另
        行簽認同意之金額外，其餘基礎施工項目，原告依原合
        約所訂之單價計價，與法並無不合。矧追加工程之新約
        部分，兩造間雖未訂立書面明訂單價，惟當事人間既有
        追加工程之合意，本院認亦應可解為兩造有「默示」依
        原合約所定之單價而訂立新約之意。故應以原有合約所
        定之單價即每英吋米68.76 元為承攬工作之安裝單價為
        是，被告抗辯追加部分之工程款單價，應以每英吋米55
        元計價，自無可採。
      (3)從而，本件工程不論為原有之工程或追加之工程，既應
        以原有合約所定之單價即每英吋米68.76 元為承攬工作
        之安裝單價，則原告就20-50 平面風管安裝工程；及50
        平面及立管至RF部分，得請求之工程款為：
        20-50 平面風管安裝工程（原合約之157,092 英吋米
          ＋追加之153,968 英吋米）部分：安裝數量311,060
          英吋米×每英吋米工程安裝單價為68.76 元＝工程款
          為21,388,485元。
        50平面及立管至RF部分：安裝數量46,912英吋米×每
          英吋米工程安裝單價為68.76 元＝工程款為
          3,225,669 元。
    3.被告是否應給付「其他應配合工程之款項」？
      (1)原告主張「其他應配合工程之款項」（即上述項至
        項之工作項目）部分，業經被告之監工甲○○及朱義平
        簽認，有原證三之「追加工作確認清單」可證（參本院
       卷 (1)第18頁）等語。被告則抗辯上開工程款乃原告依「
        Turn-key」合約之精神，本應由原告負擔者。況有關被
        告員工之簽名，均係該等監工於現場之簽名，至於承認
        與否，尚須被告公司為最後之確認，此由原證三「追加
        工作確認清單」有記載「由公司確認」可明等語。
      (2)按「稱承攬者，謂當事人約定，一方為他方完成一定之
        工作，他方俟工作完成，給付報酬之契約。約定由承攬
        人供給材料者，其材料之價額，推定為報酬之一部。」
        民法第490 條定有明文，故在本院認定系爭承攬契約非
        屬統包之情形下，原告因追加工程所需材料之費用，揆
        諸上開民法第490 條第2 項之規定，原告自得向被告請
        求支付。故此時需探討者，乃原告所購買之材料，是否
        確為追加工程之所需。今被告公司所派之監工甲○○及
        朱義平已就原告所購之材料為確認，此有原告提出之原
        證三「追加工作確認清單」可證（參本院卷(1)第18頁）
        ，惟上開「追加工作確認清單」中之「穿牆洗孔費用」
        項目未經簽名確認；「發電機與用油」、「蜘蛛吊車」
        之項目後記載「附簽單確認」，此究係何意？又被告固
        不否認其監工於工地現場之簽名，惟辯稱承認與否，尚
        須被告公司為最後之確認云云。
      (3)經查，甲○○及朱義平均係被告公司派駐本件工程現場
        工地之人員，甲○○並為品管工程師，且原證三之「確
        認清單」是甲○○、朱義平與原告公司確認有做多少工
        作及數量，所謂的「附簽單確認」是指須由公司確認原
        告所施作之金額，「如租吊車三十二天、穿牆、洗孔等
        有做，以後請允浩要附簽單來向公司作確認」等情，業
        據被告公司之監工甲○○於本院審理中證述明確（參本
        院卷(2)第92頁及第98頁）。從而，原告提出原證三「追
        加工作確認清單」上，被告公司監工甲○○及朱義平之
        簽名，係甲○○、朱義平二人與原告公司確認有做多少
        工作及數量之簽名，而所謂的「附簽單確認」是指須由
        公司確認原告所施作之金額。且甲○○已證稱：「如租
        吊車三十二天、穿牆、洗孔等有做，以後請允浩要附簽
        單來向公司作確認」等語（參本院卷(2)第98頁），足認
        上開「追加工作確認清單」中之「穿牆洗孔費用」項目
        雖未經甲○○簽名確認，惟原告公司確有施作；且「發
        電機與用油」、「蜘蛛吊車」之項目後雖記載「附簽單
        確認」，惟此僅係指須由被告公司確認原告所施作之金
        額而已，非謂原告公司並無施作上開二項目之事實。從
        而，原告主張原證三「追加工作確認清單」上之工作項
        目，原告均已施作完成之事實，洵堪認定。
      (4)又原告所施作原證三「追加工作確認清單」上之各項工
        作材料及費用，業已提出原證四至原證三十四之出貨單
        、送貨單、統一發票、請款單及付款審核明細表等件為
        證（參本院卷(1)第19頁至第49頁），經本院審核均與原
        告所陳述之施作項目及金額相符。雖上開金額被告辯稱
        尚須被告公司之確認云云，惟被告之監工甲○○既已在
        上開原證三「追加工作確認清單」上簽名確認，而未簽
        名確認之「穿牆洗孔費用」，甲○○已於本院證稱原告
        確有施作，則原告據以請求被告應支付上開工程之材料
        費用，洵屬有據。初不以需經被告公司確認而謂原告始
        得請款，否則，如被告公司故意拒不確認簽單，則原告
        公司豈非永無法請求？是原告主張其得請求上述項至
        項之工作項目費用等情，亦屬有據。
      (5)惟兩造於上開原證三十六之書面上，已由被告公司之法
        定代理人兼總經理丁○○及原告公司之承辦人乙○○簽
        名認定：「允浩並非Turn-key承包，但施工部分為責任
        制」之記載，如上所述。故上開書證所稱之「但施工部
        分為責任制」等語，應解為原告「施工之報酬」不另計
        ，但並不表示「因工程所支出之其他費用」即不得請求
        。亦即本件承攬契約並非統包之契約，故原告所得請求
        追加部分之工程款，僅應扣除施工報酬而已，非謂原告
        就追加部分之工程款均不得為請求。據此，則原告主張
        上述項至項之工作項目材料費用，原告均得加計
        20% 之人事管銷費用云云，自不可採，而應以原告所提
        出原證四至原證三十四之出貨單、送貨單、統一發票、
        請款單及付款審核明細表中，原告所實際支付之款項為
        原告得向被告請款之費用。則此部分費用共應為
        1,399,596 元。即：
        立管三角架部分：材料費金額共為45,209元。
        ＲＦ門型架部分：材料費金額共為154,156元。
        蜘蛛吊車部分：此部分共租用32天，金額為241,500
          元。
        第一次防水蓋板部分：金額為635,202元。
        第二次防水襯裙部分：金額為157,500元。
        發電機與用油部分：此部分共租用53天，金額為
          46,088元。
        壓差計座部分：金額為34,808元。
        穿牆洗孔部分：金額為85,133元。
（三）被告得否主張代墊、瑕疵補正費用之扣款（瑕疵是否已補
      正？若否，得否由被告自行補正？）？金額多少？
  １、就本件工程之瑕疵是否已補正部分，原告主張其瑕疵已補
      正，並稱被告抗辯被證五（參本院卷(1)第77頁）所列之項
      目，乃本件工程「缺失改善工程」所支出之費用云云，要
      與事實不符等語。而被告則抗辯被證五明細分類表第1 至
      第32 項 為原告違約撤離現場前發生之瑕疵補正費用；第
      33項以下則為原告違約撤離現場後發生之瑕疵補正費用等
      語。
  ２、經查：
    (1)原證四十一（參本院卷(2)第9 頁至第10頁）之91年10月5
      日會議紀錄6.載明：「後續20、30層如尚有問題，塑品必
      需事先向允浩提出，不得自行找點工人員前往修改，向允
      浩扣款，因為允浩尚有此部分人員長期駐紮現場」等語可
      知，會議召開當時原告公司尚有人員駐紮在工地，並未違
      約撤離；又依被告爭點整理狀第十二頁第2 行之論述（參
      本院卷(2)第66頁），原告公司撤離現場後所生之瑕疵，亦
      僅自第33項以下之瑕疵而已。故該次會議紀錄所探討之瑕
      疵，應僅指原告離場前（且為該會議召開之前）所生之瑕
      疵而已，即依被告所辯其補正原告離場前所生瑕疵之補正
      費用，為被證五明細分類表所列之第1 項至第32項而已。
    (2)次按原證四十一之91年10月5 日會議紀錄，被告公司方面
      係由監工甲○○簽名，而甲○○係被告公司派駐工地現場
      之監工人員，如上所述，則甲○○自有權代表被告公司與
      原告公司之代表乙○○簽署該會議記錄。而如前(1)所述，
      於該次會議召開前之瑕疵，被告公司須事先向原告提出，
      不得自行找點工人員前往修改，而向原告扣款，故依該會
      議紀錄之記載，應認被證五明細分類表第1 項至第32項部
      分之瑕疵已補正，被告公司不得再主張向原告扣款。
    (3)又本件兩造曾於91年12月3 日進行會議協商，並於該次會
      議確認雙方各自權責範圍，而於該次會議記錄之決議事項
      欄內載明：「1.本案工程於十月底允浩呈報完工，十一月
      －十二月初配合塑品漢唐試車修繕工作大概抵定，其ＰＵ
      ＮＣＨ如附件１、２、３上有列允字者為允浩之責任，其
      他非允浩之責。2.附件３的ＰＵＮＣＨ第ｃ、ｆ、ｇ項，
      允浩將於十二月五日完成后暫退場，另塑品日後發現缺失
      屬允浩之責，將於一天前通知允浩，隔日派員前往改善。
      ‧‧‧4. 十 二月五日后允浩將提複驗缺失改善完成，並
      向塑品申辦尾款之清付。」此有該原告提出之原證三十七
      會議記錄及附件共5 頁在卷可稽（參本院卷(1)第129 頁至
      第133 頁）。益徵本件工程如有瑕疵，被告須通知原告前
      往補正改善。雖被告提出被證五所示之明細金額表抗辯其
      所列項目均為代原告墊付之項目，惟在前開所述之該次會
      議記錄前，被告已曾列表向原告要求扣款，復經原告與被
      告協調後，原告就其中所列部分項目同意予以扣款，並詳
      列項目載明同意及爭議項目，此有原告提出之原證三十八
      號扣款原因說明表二紙可稽（參本院卷(1)第134 頁、第
      135 頁），而經原告同意扣款之項目累計金額共241,314
      元（即橘色螢光筆所畫部分），而此部分金額業經被告於
      其給付工程款中予以抵扣，且原告於起訴狀中亦載明此項
      扣款金額業經扣除而不再請求（詳原告起訴狀第四頁第一
      行至第五行）。從而，被告所提被證五之明細金額表，雖
      共列68個項目，惟其中第1 項至第32項，乃兩造於91年12
      月3 日所開協調會前被告所列之項目，當時總金額雖為
      841,389 元，惟既經雙方協商同意扣抵241,314 元，並經
      被告抵扣在案，則被告請求再予以扣抵，自無理由。
    (4)末按「工作有瑕疵者，定作人得定相當期限，請求承攬人
      修補之。承攬人不於前項期限內修補者，定作人得自行修
      補，並得向承攬人請求償還修補必要之費用。」民法493
      條第1 、2 項定有明文。且「按因可歸責於承攬人之事由
      ，致工作發生瑕疵者，定作人得請求承攬人修補、解除契
      約、減少報酬及損害賠償；其請求修補時，應先定相當期
      限，請求承攬人為之，承攬人不於該期限內修補者，定作
      人始得自行修補，並向承攬人請求償還修補必要之費用，
      此觀民法第四百九十四條、第四百九十三條第一項、第二
      項之規定即明。故承攬人對於工作瑕疵應負責任，以有可
      歸責之事由為前提；定作人之自行修補，更應以承攬人不
      於定作人所定期限內為修補，或拒絕修補為要件。」最高
      法院91年度台上字第771 號亦著有裁判意旨可資參照。經
      查，被告所列被證五之瑕疵補正項目，其中自第33項以下
      至第68項之瑕疵，因係原告離場之後所發生之瑕疵，參酌
      上開民法第493 條第1 、2 項之規定及最高法院裁判意旨
      ，被告如認工作物有瑕疵而須修補者，應先定相當期限，
      請求原告修補之，必須原告不於催告期限內修補者，被告
      始得自行修補，並向原告請求償還修補必要之費用。經查
      ，原告已否認被告曾於其離場後有定期催告原告修補瑕疵
      之情事（參本院卷(2)第126 頁），而被告復無法舉證證明
      曾有催告原告修補瑕疵之事實，並陳稱兩造之契約於91年
      11月18日即已終止等語（參本院卷(2)第127 頁），益徵被
      告並無定期請求原告修補瑕疵，即已自行僱工修補。則揆
      諸上開民法規定及最高法院裁判意旨，被告自不得向原告
      請求償還其僱工修補第33項以下至第68項之瑕疵修補費用
      。
  ３、從而，被告抗辯被證五明細分類表第1 至第32項為原告違
      約撤離現場前發生之瑕疵補正費用；第33項以下則為原告
      違約撤離現場後發生之瑕疵補正費用，故均應予以扣除云
      云，亦不可取。
（四）原告承攬之工程是否已完工而經業主驗收完成？原告是否
      得請求10﹪之餘額工程款？
  １、原告主張本件工程僅由被告驗收即可，系爭訂購單合約係
      定型化契約，應屬無效等語。被告則抗辯兩造間之工程因
      原告違約停止施作，因此尚未完成驗收，且兩造間之工程
      契約既已約定尾款須待業主與被告公司共同驗收後才為結
      算給付，而系爭工程業主即廣輝電子公司既尚未驗收，原
      告自不得請求給付云云。
  ２、經查，本件系爭工程即廣輝電子公司廠房二至五樓「QDI
      EXNAUST 系統風管安裝工程」，業經廣輝電子公司會同漢
      唐公司於94年1 月4 日全部驗收完成，工程尾款並已於94
      年2 月24日全部給付完畢等情，已據本院向廣輝電子公司
      函查屬實，並有廣輝電子公司94年2 月18日094 廣輝字第
      02010 號函、94年5 月25日094 廣輝字第05031 號函各一
      件；及所附完工通知與尾款給付證明在卷可資參憑（參本
      院卷(2)第198 頁、第203 頁至第210 頁），足徵原告主張
      本件工程業已全部完工並經驗收等情，洵屬有據。被告辯
      稱系爭工程尚未經業主即廣輝電子公司驗收，原告自不得
      請求給付該10﹪之尾款云云，不足採信。
七、綜上所述，本件工程不論為原有之工程或追加之工程，既應
    以原有合約所定之單價即每英吋米68.76 元為承攬工作之安
    裝單價，則原告就20-50 平面風管安裝工程；及50平面及立
    管至RF部分，得請求之工程款為：(1)20-50 平面風管安裝工
    程（原合約之157,092 英吋米＋追加之153,968 英吋米）部
    分：安裝數量311,060 英吋米×每英吋米工程安裝單價為
    68.76 元＝工程款為21,388,485元。(2)20平面及立管至RF部
    分：安裝數量46,912英吋米×每英吋米工程安裝單價為
    68.76 元＝工程款為3,225,669 元。合計共為24,614,154元
    。另被告亦應給付原告(3)其他應配合工程之款項共計
    1,399,596 元（即包含立管三角架部分45,209元、ＲＦ門型
    架部分154,156 元、蜘蛛吊車部分241,500 元、第一次防水
    蓋板部分635,202 元、第二次防水襯裙部分157,500 元、發
    電機與用油部分46,088元、壓差計座部分34,808元及穿牆洗
    孔部分85,133元）。則合計上開(1)(2)(3)之工程款共計為
    26,013,750元（包含10﹪之餘額工程款），扣除被告已付之
    工程款17,277,438元，則被告尚應再給付原告工程款
    8,736,312 元。從而，原告依據承攬契約之法律關係，請求
    被告給付應付而未付之工程款8,736,312 元，及自起訴狀繕
    本送達翌日即92年5 月23日起至清償日止，按年息5%計算遲
    延利息，為有理由，應予准許。至原告逾此部分之請求為無
    理由，應予駁回。
八、兩造均陳明願供擔保，聲請宣告假執行及免為假執行之宣告
    ，經核原告勝訴部分，合於法律之規定，爰分別酌定相當之
    擔保金額宣告之。至原告其餘假執行之聲請，因訴之駁回而
    失所依附，不予准許。
九、本案事證已臻明確，兩造其餘主張陳述及所提之證據，均毋
    庸再予審酌，附此敘明。
據上論結，本件原告之訴，為一部有理由，一部無理由，民事訴
訟法第79條、第390 條第2 項、第392 條第2 項，判決如主文。
中　　華　　民　　國　　94　　年　　7 　　月　　14　　日
                  民事第二庭法　官　楊富強
正本係照原本作成。
如不服本判決，應於送達後20日內，向本院提出上訴狀並表明上
訴理由，如於本判決宣示後送達前提起上訴者，應於判決送達後
10日內補提上訴理由書（須附繕本）。
中　　華　　民　　國　　94　　年　　7 　　月　　14　　日
                             書記官　楊明月
